【裁判字號】    98,上訴,672
【裁判日期】    980707
【裁判案由】    強盜
【裁判全文】
臺灣高等法院刑事判決                 98年度上訴字第672號
上  訴  人  臺灣板橋地方法院檢察署檢察官
被      告  甲○○
選任辯護人  陳啟昌  律師
上列上訴人因被告強盜案件，不服臺灣板橋地方法院97年度訴字
第23 07號，中華民國97年12月19日第一審判決（起訴案號：臺
灣板橋地方法院檢察署96年度偵續字第504號），提起上訴，本
院判決如下：
    主  文
上訴駁回。
    理  由
一、公訴意旨略以被告甲○○及鄭淑鎂分別係臺北縣板橋市○○○路8號4樓（登記所有權人為其子褚長興）、3樓之屋主，
    其等因不滿房屋出賣人即德寶開發建設有限公司負責人乙○○將該棟大樓3、4樓設計為商場用途，需花費大筆費用更動
    管線，且上揭房屋亦存有多處瑕疵，故不知情之鄭淑鎂遂委
    託戊○○（綽號「凱文」，又稱鄭凱文，業經臺灣臺北地方
    法院以96年度訴字第381號審結）出面與被告甲○○及5樓屋
    主乙○○協調關於各該樓層管線更動、貫穿樓板面積等問題
    ，被告甲○○竟與戊○○基於意圖為自己不法所有之犯意聯
    絡，於民國95年10月間，乙○○委由其女友丁○○以電話連
    絡戊○○及被告甲○○，相約於同年月18日下午2時許，在
    臺北縣板橋市○○○路之「象牙海岸泡沫紅茶店」會面，至
    同年月18日，先由戊○○邀集欲參與行劫之真實姓名年籍不
    詳之成年男子10餘人攜帶客觀上足對人之生命、身體、安全
    構成威脅、具有危險性之刀械、棍棒、雙節棍等兇器數件暨
    狀似手槍之不明物體2支，先行前往上址3樓屋內等候，再由
    戊○○、被告甲○○及其不知情之配偶庚○○○於同日下午
    2 、3時許，共赴上開泡沫紅茶店與乙○○、丁○○協商大
    樓管線等問題，席間戊○○藉機假意邀約乙○○等人前往上
    址3樓房屋參觀，乙○○等人不疑有他，乃於同日下午4、5
    時許，隨同戊○○步行至上址1樓之際，被告甲○○因恐其
    停放路旁之車輛遭拖吊，遂與庚○○○先行離去移車停放他
    處，戊○○隨即以電話連絡在上址3樓屋內等候之某不詳男
    子開門，繼而引領乙○○及丁○○進入3樓屋內後，旋與上
    開不詳男子10餘人基於意圖為自己不法所有之犯意聯絡，由
    戊○○指示其中1名不詳男子關閉大門，私行拘禁乙○○及
    丁○○，繼而以鄭淑鎂向乙○○購買該3樓房地之價格每坪
    貴新臺幣（下同）2萬元、大樓電線遭人剪斷、原設計之商
    場電扶梯預留空間填補暨房屋牆壁龜裂、浴室馬桶修繕等為
    由，要求乙○○賠償，並恫稱：「我從今天開始就出運，你
    就開始倒楣」等語，其中數名不詳男子則在旁來回走動助勢
    ，戊○○復指使其餘數名不詳男子上前，由其中1人將狀似
    手槍之不明物體1支，插置於左褲腰內，另名綽號「小胖」
    之人則向乙○○恫稱：「限五分鐘內展現誠意，否則先斷一
    隻手，再斷一隻腳，再將生殖器切掉」、「如果再不配合，
    會把頭剁掉」等語，稍後已停妥車輛之被告甲○○及庚○○○亦抵達3樓屋內，戊○○即喝令乙○○承諾賠償2,700萬元
    ，乙○○不從，戊○○即拍桌洩忿，在旁之數名不詳男子亦
    隨之拍桌附和，戊○○進而指使數名不詳男子分持上開預先
    備妥之刀械、棍棒、雙節棍等兇器，輪番趨前朝乙○○揮舞
    甩動、作勢毆打，並出言威嚇：「要好好配合，如果沒有好
    好配合，會讓你斷手斷腳，再將生殖器切掉，如果再不配合
    ，會把頭剁掉」等語，而以強暴、脅迫至使乙○○心生畏懼
    ，喪失意思自由而不能抗拒，同意賠償戊○○2,700萬元，
    被告甲○○見機不可失，再趁勢夥同戊○○另以大樓電線遭
    人剪斷，4樓亦無電可用，且4樓也有商場電扶梯預留空間需
    填補等為由，喝令乙○○亦賠償其損失850萬元，乙○○及
    丁○○見渠等人多勢眾，心生畏懼，喪失意思自由而不能抗
    拒，遂由乙○○簽發面額合計3550萬元之本票13紙後，另書
    立內容分別略以：「本人乙○○於民國94年7月10日向鄭凱
    文收到現金新臺幣2,700萬元正，並於民國95年10月18日還
    款2,700萬元正給鄭凱文」、「本人乙○○於民國94年3月25
    日現金收到850萬元正於甲○○先生並訂於95年3月25日歸還
    」等字樣之保管條各一紙；繼而由戊○○指示己○○代為書
    寫內容略以：「本人己○○茲收到甲○○先生之現金保管條
    及本票參張共850萬元整」等語之收據一紙，並囑李俊傑持
    其中3紙面額各為200萬元、300萬元及350萬元、合計850萬
    元之本票、乙○○汽車駕照及乙○○、丁○○之身分證等物
    外出影印後，將該等本票及證件影本連同上開己○○書立之
    收據暨乙○○出具之850萬元保管條正本，交予被告甲○○
    收執供作日後催討債務之用。嗣被告甲○○於96年11月2日
    下午4時30分許，在臺北縣蘆洲市○○○路○段142巷臨68號
    為警拘獲，並扣得上揭本票影本3張、保管條、乙○○汽車
    駕照及乙○○、丁○○之身分證影本、己○○書立之收據各
    1張。因認被告甲○○所為係犯刑法第330條第1項之結夥三
    人以上攜帶兇器強盜罪。公訴人認被告甲○○涉有共同加重
    強盜之罪嫌，無非以上揭事實，有部分業據被告甲○○坦承
    不諱，且經告訴人乙○○、丁○○指證明確，復有證人庚○○○、己○○、戊○○等人之證言在卷，互核大致相符，並
    有850萬元之現金保管條影本1張、本票影本3紙、乙○○駕
    照及乙○○、丁○○之身分證影本及己○○書立之收據1份
    扣案為證等為依據。
二、按犯罪事實應依證據認定之，無證據不得認定其犯罪事實；
    又不能證明被告犯罪者，即應諭知無罪之判決，刑事訴訟法
    第154條、第301條第1項分別定有明文。又告訴人之告訴，
    係以使被告受刑事訴追為目的，是其陳述是否與事實相符，
    仍應調查其他證據以資審認，最高法院52年台上字第1300號
    著有判例。且刑事訴訟上證明之資料，無論為直接或間接證
    據，均須達於通常一般之人均不致有所懷疑，而得確信其為
    真實之程度，始得據為有罪之認定，若其關於被告是否犯罪
    之證明未能達此程度，而有合理懷疑之存在，致使無從形成
    有罪之確信，根據「罪證有疑，利於被告」之證據法則，即
    不得遽為不利被告之認定，亦有最高法院76年台上字第4986
    號判例可稽。其以情況證據（即間接證據）斷罪時，尤須基
    於該證據在直接關係上所可證明之他項情況事實，本乎推理
    作用足以確證被告有罪，方為合法，不得徒憑主觀上之推想
    ，將一般經驗有利被告之其他合理情況逕予排除，此觀諸最
    高法院32年上字第67號判例意旨亦彰彰甚明。本件訊據被告
    甲○○堅決否認有上揭共同加重強盜之犯行，辯稱本件我確
    實在檢察官所指之時間，先在「象牙海岸泡沫紅茶店」與被
    害人乙○○、丁○○及戊○○等人見面沒錯，但這個約會並
    不是我主動邀約的，我只是受邀參加而已，後來戊○○叫我
    們一起去他位於臺北縣板橋市○○○路8號3樓的房屋看裝潢
    ，我因為要移車，所以沒有同時前往，是晚一點才進到上開
    3樓房間內，我和我太太進了3樓以後，都沒有離開過，行動
    全部受到戊○○的控制，連上廁所都要小弟陪我去，過程中
    我並沒有再下去移車。我確實有看到戊○○等人對乙○○、
    丁○○的強盜行為，但就本案我並沒有動機要乙○○賠償我
    ，我也沒有強迫乙○○賠償的意圖。當時戊○○的房子裡面
    有很多黑道人士，他叫我做什麼我就做什麼，還叫我做樣子
    跟乙○○等人喝啤酒，假裝很高興的樣子來拍攝，從頭到尾
    我們都在恐懼中度過那個晚上，一直到隔天凌晨才能走。因
    為我很害怕黑道，所以我才沒有報警。我最先去「象牙海岸
    泡沫紅茶店」是要談樓層管線連接的問題，我之前從來沒有
    跟乙○○談過賠償的問題，而且我太太庚○○○行動不便，
    如果我有強盜乙○○的意思，也不可能帶行動不便的太太一
    起去等語。經查本件被告甲○○及鄭淑鎂分別係臺北縣板橋
    市○○○路8號4樓（登記所有權人為其子褚長興）、3樓之
    屋主；該棟大樓3、4樓原為商場用途，需花費大筆費用更動
    管線。鄭淑鎂係委託戊○○出面與被告甲○○及5樓屋主乙○○協調關於各該樓層管線更動、貫穿樓板面積等問題。於
    95年10月間，乙○○委由其女友丁○○以電話連絡被告戊○○及甲○○，相約於同年月18日下午2時許，在臺北縣板橋
    市○○○路之「象牙海岸泡沫紅茶店」會面。而戊○○於該
    日已先邀集真實姓名年籍不詳之成年男子10餘人攜帶客觀上
    足對人之生命、身體、安全構成威脅、具有危險性之刀械、
    棍棒、雙節棍等兇器數件暨狀似手槍之不明物體2支，先行
    前往上址三樓屋內等候。戊○○與被告甲○○、庚○○○則
    於同日下午2、3時許，分別前往上開泡沫紅茶店與乙○○、
    丁○○協商大樓管線等問題。席間戊○○藉機假意邀約乙○○等人前往上址3樓房屋參觀，乙○○等人不疑有他，乃於
    同日下午4、5時許，隨同戊○○步行至上址1樓之際，被告
    甲○○因恐其停放路旁之車輛遭拖吊，遂與庚○○○先行離
    去移車停放他處，戊○○隨即以電話連絡在上址三樓屋內等
    候之某不詳男子開門，繼而引領乙○○及丁○○進入三樓屋
    內後，旋與上開不詳男子10餘人基於意圖為自己不法所有之
    犯意聯絡，由戊○○指示其中1名不詳男子關閉大門，私行
    拘禁乙○○及丁○○，繼而以鄭淑鎂向乙○○購買該3樓房
    地之價格每坪貴2萬元、大樓電線遭人剪斷、原設計之商場
    電扶梯預留空間填補暨房屋牆壁龜裂、浴室馬桶修繕等為由
    ，要求乙○○賠償，並與在場共犯出言恫嚇。稍後已停妥車
    輛之被告甲○○及庚○○○亦抵達3樓屋內，戊○○即喝令
    乙○○承諾賠償2,700萬元，乙○○不從，戊○○即拍桌洩
    忿，在旁之數名不詳男子亦隨之拍桌附和，戊○○進而指使
    數名不詳男子分持上開預先備妥之刀械、棍棒、雙節棍等兇
    器，輪番趨前朝乙○○揮舞甩動、作勢毆打，並出言威嚇：
    「要好好配合，如果沒有好好配合，會讓你斷手斷腳，再將
    生殖器切掉，如果再不配合，會把頭剁掉」等語，而以強暴
    、脅迫至使乙○○心生畏懼，喪失意思自由而不能抗拒，同
    意賠償戊○○2,700萬元。戊○○等人又編造其他理由，喝
    令乙○○亦應賠償四樓屋主即被告甲○○之損失850萬元，
    乙○○及丁○○見渠等人多勢眾，心生畏懼，喪失意思自由
    而不能抗拒，遂由乙○○簽發面額合計3,550萬元之本票13
    紙後，另書立內容分別略以：「本人乙○○於民國94年7月1
    0日向鄭凱文收到現金新臺幣2,700萬元正，並於民國95年10
    月18日還款2,700萬元正給鄭凱文」、「本人乙○○於民國
    94年3月25日現金收到850萬元正於甲○○先生並訂於95年3
    月25日歸還」等字樣之保管條各1紙；繼而由戊○○指示己○○代為書寫內容略以：「本人己○○茲收到甲○○先生之
    現金保管條及本票參張共850萬元整」等語之收據1紙，並囑
    李俊傑持其中3紙面額各為200萬元、300萬元及350萬元、合
    計850萬元之本票、乙○○汽車駕照及乙○○、丁○○之身
    分證等物外出影印後，將該等本票及證件影本連同上開己○○書立之收據暨乙○○出具之850萬元保管條正本，交予被
    告甲○○收執；被告甲○○及庚○○○於同日夜間12時之後
    始得離開上址，而乙○○、丁○○2人仍在戊○○等人控制
    中等事實，為被告甲○○坦認不諱，且戊○○、謝雨杉、己○○等3人因前開犯行亦經臺灣臺北地方法院於96年11月23
    日以96年度訴字第381號判決認定有罪，且經原審依職權調
    取上開卷宗筆錄核閱後，並有96年度訴字第381號刑事判決
    書在卷可稽，認與本件被告甲○○所供情節相符，首堪認定
    屬實。本件公訴意旨認被告甲○○於95年10月間與戊○○基
    於意圖為自己不法所有之犯意聯絡，而於被害人乙○○委由
    其女友丁○○聯絡渠2人於95年10月18日至「象牙海岸泡沫
    紅茶店」會面之機會，誘騙乙○○、丁○○至上開臺北縣板
    橋市○○○路8號3樓，而共同為上開加重強盜犯行等，惟查
    本件被告甲○○若於95年10月18日前已與戊○○共同基於不
    法所有之犯意聯絡，而謀議於該日對乙○○為前開不法之強
    盜行為，被告甲○○理應於95年10月18日之前幾日之期間，
    與戊○○互相聯絡議定如何從事上開犯行之方法，始符常情
    。而本件被告甲○○自95年10月15日起至同月18日15時41分
    之前，與戊○○之間並無任何行動電話通聯紀錄等情，有中
    華電信行動資料查詢1份在卷可按（見95年度偵字第24217號
    卷第69至70頁），由此可見被告甲○○辯稱其於95年10月18
    日之前根本不知道戊○○會對乙○○做強盜犯行，不可能與
    之有強盜的犯意聯絡等語，似非全然無憑。再本件被告於95
    年間已年逾65歲，其妻庚○○○非但已年滿65歲，且因年紀
    稍長而於原審出庭時略顯行動不便，是本件被告甲○○若於
    本案發生前已與戊○○謀議將對乙○○等人實施強盜之犯行
    ，則依其社會經驗，當知渠等所為乃深具有危險性之犯罪行
    為。於此情形下，被告甲○○又豈有偕同行動不便之老妻庚○○○一起行動，而陷庚○○○於黑道份子所包圍之環境中
    長達7、8小時之久，竟至拖延到同日夜間12時後始得離開案
    發現場之理？復查本件被告甲○○於本案發生之前，從未因
    上開房屋之毀損情形向被害人乙○○求償一節，此業據證人
    即被害人乙○○於原審審理中證稱我是在本案發生前1年多
    認識戊○○，後來才認識被告甲○○，之前跟戊○○有碰過
    幾次面談穿樓板面積的問題，我只記得被告甲○○有一直打
    電話來要我跟戊○○協調穿樓板的問題。因為該處三樓的所
    有權人是戊○○的姐姐，4樓的所有權人是被告甲○○，5樓
    的所有權人是我。我聽被告甲○○說過他和先前的屋主有債
    務糾紛。因為5樓廁所的水管管線要從5樓穿到4樓，要得到
    四樓的同意，4樓的管線穿到3樓，要得到3樓的同意。我希
    望4樓的被告甲○○同意我穿管線，但被告甲○○希望我協
    調3樓的戊○○可以讓他穿管線；而在95年10月18日以前，
    被告甲○○沒有跟我要過任何賠償或金錢等語明確（見原審
    卷第82至83頁）。而證人乙○○為本案之被害人，當無曲詞
    迴護被告甲○○之可能，其前揭證言自堪憑信。是依證人乙○○前開證言以觀，本件被告甲○○所有位於臺北縣板橋市
    ○○○路8號4樓之房屋，顯非向乙○○所購買，是被告與證
    人乙○○之間既無房屋買賣關係存在，自難認渠二人之間有
    何買賣糾紛至明；且證人乙○○於本案尚需徵得被告甲○○
    之同意，始得為水管穿樓板工程之進行，而被告甲○○對乙○○並無任何已發生得請求損害賠償之事項，於案發前亦未
    曾向乙○○請求任何損害賠償等情，均堪認定。從而公訴人
    所指被告甲○○因不滿房屋出賣人乙○○將該棟大樓3、4樓
    設計為商場用途，需花費大筆費用更動管線，且上揭房屋亦
    存有多處瑕疵，因而萌生不法所有之意圖，而與本件戊○○
    等人有共同強盜之犯意聯絡等，容與事實未盡相符。綜上，
    本件公訴人指被告自始即與戊○○有不法所有之強盜犯意聯
    絡一節，尚無具體事證足以證明，實難遽為採認。公訴意旨
    又認本件被告甲○○於前揭時、地見戊○○等人夥同黑道份
    子出言恫嚇或作勢毆打乙○○等人，使乙○○、丁○○不能
    抗拒而同意賠償戊○○2,700萬元，認機不可失，再趁勢夥
    同戊○○另以大樓電線遭人剪斷，4樓亦無電可用，且4樓亦
    有商場電扶梯預留空間需填補等為由，喝令被害人乙○○亦
    需賠償其損失850萬元，致使乙○○、丁○○不能抗拒，而
    同意賠償被告甲○○850萬元，並簽發總額為850萬元之本票
    3紙及書立現金保管條1紙，因認被告甲○○確有共同強盜之
    犯意云云。惟本件被告甲○○於前揭時、地，其本身並未出
    言恐嚇乙○○，亦未主動要求乙○○賠償伊850萬元等情，
    業據證人即被害人乙○○於原審審理中證稱本件是戊○○叫
    不明男子叫我簽本票及現金保管條，金額是戊○○講一些理
    由要我賠償，因為我考慮到我太太丁○○的生命安全，所以
    我都說好。現金保管條和本票是戊○○叫不明男子拿出來給
    我寫的，也是戊○○叫我把證件、提款卡、勞力士錶、汽車
    鑰匙交出來，拿給不明男子；本件我簽完2,700萬元和850萬
    元的現金保管條之後，就交給戊○○；至於850萬元這個金
    額，是那時被告甲○○坐在我後方，戊○○就問我說欠被告
    甲○○幾萬元、幾萬元，總共加起來850萬元，問被告甲○○好不好，被告說好等語明確（見原審卷第80至81頁）；核
    與證人即被害人丁○○於原審審理中證稱案發當天本票及現
    金保管條要寫多少錢這些事都是由戊○○發號施令，本票及
    現金保管條也是戊○○叫人出去買的。我們要賠被告甲○○
    850萬元這部分，是戊○○說某某項賠多少錢好不好，被告
    甲○○就說好，我們完全不敢有異議，因為那時戊○○已經
    把我的手機摔壞了，並把乙○○的手機沒收，而且叫那些兄
    弟說一些凶狠的話。當天被告甲○○本人在現場對我們沒有
    做任何恐嚇的動作等語相符，自堪採信（見原審卷第89、93
    頁）。是本件公訴人所指被告甲○○於本件案發當時亦有「
    喝令」乙○○賠償伊850萬元一節，應非屬實情。又本件被
    告甲○○夫婦在前揭地址3樓內，行動亦受戊○○等黑道兄
    弟之控制，且尚需配合戊○○之指使，假裝與乙○○等人飲
    酒作樂以供拍照存證一節，亦據證人即被害人乙○○於原審
    審理中證稱案發過程中，戊○○他們有買啤酒叫我跟被告甲○○假裝喝啤酒，他們要拍攝這個過程等語明確（見原審卷
    第84頁）；核與證人即被害人丁○○於原審審理中證稱本件
    案發中間有人去買啤酒，叫我們跟被告甲○○對喝，裝的很
    快樂的樣子等語相符（見原審卷第93頁），自堪認屬實。再
    徵諸證人己○○於偵查中具結證稱當天現場由戊○○主導，
    我不清楚甲○○為何在場等語（見96年度偵續字第504號卷
    第34至35頁），於原審審理中證稱案發當晚我有看到乙○○
    夫婦及被告甲○○夫婦，乙○○在笑，被告甲○○的表情很
    尷尬，我覺得他們的表情有點苦笑等語以觀（見原審卷第16
    0頁），被告甲○○辯稱其本人於案發當時亦係受戊○○等
    人之控制，不得不配合等語，應非屬虛言。至證人即被害人
    乙○○、丁○○2人固均一致指稱被告甲○○夫婦於案發當
    日下午進入案發地點之3樓屋內後，被告甲○○尚有離開3樓
    下去移車1次，嗣後再回到上址屋內等情。公訴意旨並據此
    推論被告甲○○當時可自由離開現場，竟未利用上開機會報
    警，顯然與戊○○等人有共同強盜之犯意聯絡無疑等。惟查
    本件證人即被害人乙○○、丁○○雖均證稱被告甲○○於案
    發當日下午確有離開該3樓下去移車1次等語。但事實上渠二
    人並未親眼見到被告甲○○有走出上址3樓大門或自該大門
    進入之情節，而僅係看到被告甲○○確有與戊○○談論移置
    車輛之事，且確有離開座位一段時間再回座而已，此觀諸證
    人即被害人乙○○於原審審理中證稱案發現場第一道鐵門在
    電梯口一打開，距離很近，進入該白鐵門後，左轉又有一道
    厚鐵門，我有聽到被告甲○○跟戊○○談論他要下去移車，
    後來被告甲○○離開我的視線範圍，隔了一陣子被告甲○○
    才出現，當時現場很亂，他們一直都在謾罵中，所以我也有
    沒仔細去聽有無被告甲○○進出門的聲音等語（見原審卷第
    86至87頁）；及證人即被害人丁○○於原審審理中證稱被告
    甲○○第2次移車時，我是背對門，沒有看到被告甲○○走
    出門口，只有看到被告甲○○往出口的方向走等語自明（見
    原審卷第93頁）。而依證人己○○當庭繪製之現場圖以觀（
    見原審卷第181頁），證人乙○○、丁○○所坐位置應可直
    接看到案發地點3樓之大門，故若被告甲○○確有自該大門
    出入，證人乙○○、丁○○目擊之機會應屬甚高。惟本件證
    人乙○○、丁○○卻均無法明確證稱有看到被告甲○○確有
    進出上址之大門之情，可見當時在黑道兄弟環伺之下，情勢
    緊張，已足以影響證人乙○○、丁○○注意力、觀察能力及
    記憶力之正確性。從而，證人乙○○、丁○○2人前揭證稱
    被告甲○○於案發當日進入上址3樓後，在同日下午曾離開3
    樓下樓移車一事，並無具體之事證足以證明與事實相符，被
    害人在被迫害壓逼下，有誤記或觀察不全之可能。再本件被
    害人乙○○、丁○○及甲○○夫妻進入上址三樓後，被告之
    妻庚○○○始終未曾離開，迄逾同日夜間12時後，戊○○等
    人才同意被告甲○○夫妻一同離開等情，業據證人庚○○○
    、乙○○、丁○○等人於原審審理中證述一致，自堪採信（
    見原審卷第79、88、16 4頁）。是本件被告甲○○縱如被害
    人乙○○、丁○○所言曾於案發當日下午4點半左右離開上
    址下樓去移置車輛，惟其妻庚○○○仍身陷險境充作人質，
    是被告自亦需顧及其妻庚○○○之人身安全；故被告縱未能
    趁此機會報警以營救困於前開屋內之被害人等，亦難排除係
    因被告恐懼黑道份子對其妻動粗而不敢報警，或係因驟遭變
    故、心情慌亂而行為失其分寸所致，或其離開時尚未有何迫
    害之行為等，尚難僅以此一情狀遽認被告甲○○必與戊○○
    等人有所勾結。此外，依公訴人起訴之內容以觀，戊○○等
    人以暴力致使乙○○、丁○○2人不能抗拒之後，縱於形式
    上為被告甲○○向被害人乙○○爭取850萬元之賠償，惟被
    害人乙○○所書立予甲○○面額分別為200萬元、300萬元、
    350萬元（共計850萬元）之本票3紙，其正本均由戊○○所
    指揮之人取走，僅提供法律效果薄弱之影印本，及書有「本
    人己○○茲以到甲○○先生之現金保管條及本票3張共850萬
    元整」之收據及保管條各1紙予甲○○收執。再觀諸證人己○○於原審審理中證稱在95年10月19日凌晨12點半左右，我
    曾經跟我朋友李俊傑到板橋市○○○路附近1間3樓的房子裡
    面，房子裡面很凌亂，燈光昏暗，大概有10來個人。在此之
    前我認識戊○○，但不熟。我不認識被告甲○○。前述收據
    條是我寫的，也是我的簽名，是戊○○叫我寫的，因為他說
    我唸到大學，叫我幫他寫；收據裡頭所提到的現金保管條及
    本票3張共850萬元我並沒有拿到；當時我知道我是幫「甲○○」這個人寫的，但是我不知道誰是甲○○，我不認識甲○○，也從來沒有聯絡過。當時戊○○他看到我上去3樓，就
    叫我過去，說我唸到大學，幫他寫個收據，他念給我聽，我
    就寫了。這張收據剛開始寫的時候，戊○○雖然有念甲○○
    的名字，但是我空下來，因為我不會寫他的名字，「本人」
    下面及「立書人」下面本來是空白的，戊○○一開始沒有念
    我的名字，我寫完後，問戊○○空白的人名要填什麼，戊○○把甲○○的名字寫給我看，然後說立書人的部分就寫我，
    寫完之後我記得是李俊傑把這張收據拿走。我覺得這張收據
    誰拿都一樣，沒有差，又不是我的，我只是簽名而已等情節
    以觀（見原審卷第156至159頁）。更可知被告甲○○與己○○素不相識，而上開收據又無任何有關己○○年籍資料或聯
    絡方式之記載，是被告甲○○縱持有上開收據，亦顯然難以
    追及己○○向其索回該蔡燿昇書立之850萬元本票3紙。況且
    依證人己○○前揭證述，上開由被害人蔡燿昇書立之850萬
    元本票3紙根本不在己○○之持有中，被告甲○○就算可找
    到證人己○○，亦無從討回上開本票。再本件戊○○等黑道
    人士除以暴力強迫被害人乙○○書立2,700萬元、850萬元之
    現金保管條2紙及同額本票13紙外，復強取乙○○、丁○○
    之提款卡用以提領共計24萬元之現金，其中5萬元以被告甲○○之名義發給在場之黑道兄弟等情，業據證人即被害人乙○○、丁○○於原審審理中證述明確，互核一致，應堪認屬
    實（見原審卷第81、88、90頁）。是本件戊○○等人於95年
    10月18日自被害人乙○○處所取得之現金，亦僅係名義上分
    配予被告甲○○轉發給在場之黑道兄弟，被告甲○○並未從
    中取得任何金錢。綜上以觀，本件被告甲○○於本案中僅形
    式上獲得被害人乙○○之賠償，依其所持有之前揭現金保管
    條正本、本票影本及收據正本觀之，衡情可因此獲得實質金
    錢賠償或利益之可能性實屬微乎其微。從而，若本件被告甲○○確係與戊○○等人有犯意聯絡、行為分擔之強盜共同正
    犯，又豈有可能接受如此大費周張而一無得利之結果，況本
    件被告甲○○於95年11月2日經警拘提時，非但自行到案，
    尚且主動提出不利於己之前揭850萬元現金保管條1紙、本票
    之影本3紙，及己○○書立上開保管條1紙供警方偵辦等情，
    業據證人即臺北縣政府警察局三重分局之員警丙○○於原審
    審理中證稱我們是拿北檢的檢察官所發的拘票，到拘票所載
    地址，依法去拘提被告甲○○到案。發拘票時，檢察官交代
    說要搜索相關的證據。我記得去拘提時被告不在家，被告家
    人說他在工廠，通知他回家，被告回來之後，才帶我們去他
    位於中興路的住處，並拿相關文件給我們。本件我們沒有搜
    索，相關證據都是被告甲○○自己拿給我們的。我們之所以
    在搜索扣押筆錄勾選「附帶搜索」，是因為檢察官說如果有
    的話要查扣這些東西等語明確（見原審卷第75至76頁）。由
    此可見本件被告於案發後警方查緝時，非但未湮滅對自己不
    利之證據，反而於警方未持搜索票之情形下，主動提供關鍵
    證物予警方以協助偵辦，由此益徵被告辯稱其並無強盜乙○○，甚至亦無向乙○○索賠之意思等語，並非純屬虛言。又
    證人乙○○、丁○○二人雖均明確指稱被告甲○○於前揭時
    地，戊○○已命乙○○書寫850萬元之借據等文書後，仍表
    示對內容不滿意，以致乙○○尚需修改、重寫等，惟並無重
    寫或修改之借據等文書扣案可據，被告甲○○亦堅詞否認有
    要求被害人乙○○修改、重寫借據等文書內容，且此部分除
    被害人之指訴外，亦無其他之積極事證可證，是否為在場之
    黑道分子或戊○○之小弟所為，而被告在旁，被害人誤係被
    告之意，亦不無可能，是尚難以此為被告不利之認定。況本
    件被告甲○○身形瘦弱、年事已高，復有行動略顯不便之妻
    庚○○○同在現場，其於戊○○等年輕力壯之黑道份子10餘
    人分持疑似槍械、刀械、棍棒等凶器環伺之情境下，心理壓
    力之大當可想見，是被告甲○○受此異常強大的心理壓迫，
    縱有為取悅戊○○等人而故為刁難被害人乙○○等人之行為
    出現，亦尚非顯悖常情。若被告甲○○縱屬有此種行為存在
    ，亦應係出於自保之心態，尚難遽認其主觀上確係與戊○○
    等人有強盜之犯意聯絡或行為分擔。綜上所述，參互印證，
    本案中被告甲○○顯係遭戊○○等人利用之傀儡，戊○○等
    人之目的在使被告甲○○與本件犯罪行為發生牽連，並製造
    相關證物使被告甲○○難以完全撇清關係，而用以威脅被告
    甲○○在日後案發之時，為謀自身免遭牽連，而作出有利戊○○等人之不實證言。事實上戊○○於利用被告甲○○之過
    程中，並未給予被告甲○○任何實質利益，已見前述，是以
    被告甲○○於本案中係處於受戊○○要脅、支配而難以自主
    之地位，應甚明確。依前開事證以觀，被告甲○○辯稱其對
    被害人乙○○本無求償之意，更不可能有強盜之意，其於本
    案係被動涉入其中，受戊○○等人之威脅而不得不配合等語
    ，尚屬有據，應堪採信。至證人戊○○於原審所為之證言均
    屬為己卸責之語，核與前揭事證全然相悖，自均不足憑信。
    本件依調查所得證據尚不足以證明被告甲○○確有共同加重
    強盜之犯行，此外，復查無其他積極證據足資證明被告有何
    公訴人所指犯行，揆諸首開說明，因不能證明被告犯罪，自
    應為其無罪之諭知。
三、原審經審理結果，認無其他積極證據足資證明被告有公訴人
    所指之前開犯行，而為被告無罪之諭知，尚無不合，公訴人
    上訴指謫原判決不當為無理由，應予駁回。
據上論斷，應依刑事訴訟法第368條判決如主文。
本案經檢察官呂光華到庭執行職務。
中    華    民    國    98    年    7     月    7     日
                  刑事第九庭  審判長法  官  陳貽男
                                    法  官  周盈文
                                    法  官  許宗和
以上正本證明與原本無異。
檢察官如不服本判決，應於收受送達後10日內向本院提出上訴書
狀，其未敘述上訴之理由者並得於提起上訴後10日內向本院補提
理由書（均須按他造當事人之人數附繕本）「切勿逕送上級法院
」。
                                    書記官  林淑貞
中    華    民    國    98    年    7     月    13    日


司法院資訊處製作；財團法人民間司法改革基金會備份。
